【裁判字號】    97,交上易,85
【裁判日期】    971120
【裁判案由】    過失傷害
【裁判全文】
臺灣高等法院高雄分院刑事判決        97年度交上易字第85號
上  訴  人  臺灣高雄地方法院檢察署檢察官
被      告  甲○○
選任辯護人  蔡進清律師
上列上訴人因被告過失傷害案件，不服臺灣高雄地方法院95年度
交易字第539 號中華民國97年8 月22日第一審判決（起訴案號：
臺灣高雄地方法院檢察署95年度偵字第28099 號），提起上訴，
本院判決如下：
     主  文
原判決撤銷。
甲○○犯過失傷害罪，處有期徒刑伍月，如易科罰金，以銀元
佰元即新台幣玖佰元折算壹日；減為有期徒刑貳月又拾伍日，如
易科罰金，以銀元佰元即新台幣玖佰元折算壹日。
     事  實
一、甲○○於民國94年9 月24日13時15分許駕駛車牌號碼0383-F
    A 號自用小客車（下稱A 車），沿國道一號高速公路北往南
    方向行駛，行經國道一號高速公路南向359.95公里處外線車
    道，原應注意汽車在行駛途中，不得驟然或任意變換車道，
    如欲超越前車或變換車道時，應先顯示方向燈告知前後車輛
    ，並保持安全距離及間隔，方得超越或變換車道，而依當時
    情形，又無不能注意之情形，詎其竟疏未注意前後方車輛間
    隔，即欲貿然變換車道，而與行駛於中間車道由傅佑庠（另
    經不起訴之處分）所駕駛之車牌號碼5J-215號營業用半聯結
    車（下稱B 車）擦撞而發生交通事故，致同方向行駛在後由
    丙○○駕駛之7S-7855 號自用小客車（下稱C 車）煞車不及
    ，為閃避前方交通事故，乃嘗試駛入內側車道以進行緊急閃
    避時，卻不慎追撞同向行駛於前方中間車道由李家馨（另為
    不起訴之處分）所駕駛之車牌號碼ZX-1389 號自用小客車（
    下稱D 車）右後側車尾後，復因衝擊力道過大，翻越中央分
    隔島而闖入對向即北向車道，而與北向車道之車輛發生碰撞
    ，丙○○及所搭載之乙○○因而分別受有左額頭裂傷、左上
    臂裂傷、左手肘裂傷、頸部挫傷及頭部外傷併腦挫傷硬腦膜
    上出血、硬腦膜下出血、顱骨缺損等傷害。
二、案經丙○○、乙○○訴請臺灣高雄地方法院檢察署檢察官偵
    查起訴。
     理  由
甲、程序部分
    本判決以下所引用之傳聞證據，被告及辯護人於本院審理時
    均表示沒有意見，且未於言詞辯論終結前聲明異議，本院審
    酌上開傳聞證據於作成時，並無不法取得之情形，認為適當
    ，依刑事訴訟法第159 條之5 第2 項規定，自有證據能力，
    均得為證據。
乙、實體部分
一、訊據被告林育任固坦承於上開時、地駕駛A 車與B 車發生碰
    撞之事實，惟矢口否認有何過失傷害之犯行，辯稱：當時其
    預備由鼎金系統交流道下國道一號，故一直行駛於外線車道
    ，並無超車或變換至中線車道之駕駛行為，其所駕駛之A 車
    係突遭B 車自左後方撞擊，且於遭B 車撞擊後，並無再與C
    車或D 車發生碰撞，故其於本案並無過失，且就告訴人丙○○、乙○○之受傷結果，並無因果關係云云。惟查：
  (一)被告於94年9 月24日13時15分許駕駛A 車，沿國道一號高速
    公路由北往南方向行駛，行經國道一號高速公路南向359.95
    公里處外線車道，與由傅佑庠所駕駛之B 車擦撞而發生交通
    事故，於事故中由丙○○駕駛之C 車另與由李家馨所駕駛之
    D 車發生碰撞，C 車因而翻越中央分隔島闖入對向即北向車
    道，而與北向車道之車輛發生碰撞等事實，業據證人即B 車
    駕駛人傅佑庠、證人即告訴人即C 車駕駛人丙○○及證人即
    D 車駕駛人李家馨分別於警詢中、偵查中、另案原審95年度
    交易字第193 號審理中證述明確，且有道路交通事故現場圖
    （95他2299卷第5 頁至6 頁、20頁）、道路交通事故調查報
    告表（一）、（二）（95他2299卷第21頁至24頁)、 事故現
    場照片34幀（95他2299卷第51頁至67頁）在卷可稽，並為被
    告所不爭執，堪認屬實。又C 車駕駛人即告訴人丙○○及所
    搭載之告訴人乙○○因本案車禍而均受傷害，其中告訴人丙○○受有左額頭裂傷、左上臂裂傷、左手肘裂傷、頸部挫傷
    之傷害；告訴人乙○○則受有頭部外傷併腦挫傷硬腦膜上出
    血、硬腦膜下出血、顱骨缺損等傷害，有乙○○之長庚紀念
    醫院94年11月17日診斷證明書（95他2299卷第4 頁）、丙○○之健仁醫院94年10月12日診斷證明書（95他2299卷第4 頁
    反面）附卷可憑。
  (二)本件車禍之肇事責任，先後送請台灣省高屏澎區車輛行車事
    鑑定委員會、台灣省行車事故覆議委員會及國立交通大學行
    車事故鑑定研究中心分別作成肇事責任歸屬之判斷，該等鑑
    定意見多係出乎現場遺留之各項物理跡證為本，再佐以相關
    當事人之陳述而作成判斷，前二者判斷「甲○○駕駛小客車
    超越未保持安全間隔為肇事原因」、「甲○○小客車向左變
    換車道時未保持安全距離，致左側車身擦撞傅君半聯結車車
    頭右前角」，後者亦認「應可判斷係小客車A 往左偏移，以
    較高速度左車身後段觸擊半聯結車B 後，續往左偏行、並帶
    有逆時針轉動慣量，短暫以左車身與B 車頭輕觸併行，B 車
    煞車減速並往右閃避，A 車最後停至內車道」等情，有台灣
    省高屏澎區車輛事故鑑定委員會95年6 月9 日高屏澎鑑字第
    950466號函暨鑑定意見書影本各1 份，台灣省車輛行車事故
    覆議鑑定委員會95年9 月21日府覆議字第0950100752號函影
    本1 份及國立交通大學行車事故研究中心97年1 月2 日丙○○過失致死案鑑定意見書影本1 份附卷可稽。由上可知，被
    告確有上述過失責任，至為明顯。至於證人裴傳芝於原審雖
    證述：「我和被告共乘1 部車，行駛在南下的外側車道，要
    從鼎金系統下交流道，行駛中突然感覺後面有碰撞，我們的
    車子就在打轉，打轉到最內側的車道去，我當時坐在副駕駛
    座，從我右側的玻璃，我看到有部車從我右後方飛到前方，
    插在分隔島上。」、「（問：被告是否有從外線車道切入內
    線？）沒有，因為我們就要下鼎金系統。」等語，然與事實
    不符，顯係事後迴護被告之詞，自難採為有利於被告之認定
    。
二、又查：
  (一)本件被告甲○○所駕駛之A 車原本係行駛在南向道路最右側
    線道之外線道上，而車禍發生後該車則停留在南向道路最左
    側之內線道上，此事實並無任何人爭執，且有A 車所造成煞
    車痕跡之走向，可確定該等事實。又被告甲○○所駕駛之A
    車在與傅佑庠所駕駛之油罐車B 車發生碰撞時，依兩車碰撞
    之位置加以觀察，足證當時A 車僅稍位於B 車前方少許，設
    若如原判決所認定當時係B 車超車，A 車仍繼續在外線道上
    行駛，則A 車車速既無法超越B 車，則A 車在擦撞位置以後
    之車身後方將如何能夠超越B 車，進而在不遭B 車車頭整個
    撞擊，而得以繞過B 車車身到達南向車道最左側之內線道上
    ？足見原審判決上開事實之認定，顯屬誤會，尚非可取。
  (二)況若A 車確係直行於外線道上，係遭B 車趨近予以擦撞，則
    A 車在直線行進時，突遭油罐車之B 車從左側施以重大之衝
    擊力道後，如何可能不順著左側重大力道之作用而向右傾斜
    ？又如何可能在受此左側重大力道衝擊下反能使車身更往受
    力之左側方向衝出，甚至繞過B 車之車身而到達南向車道最
    左側之內線車道上？足證原判決此項認定亦與大自然通常之
    力學反應相悖，殊有未妥。
三、按汽車超車時，應顯示左方向燈，並於前車左側保持半公尺
    以上之間隔超越，道路交通安全規則第101 條第5 款定有明
    文。被告既考領有汽車駕駛執照，對上開規定知之甚稔。被
    告應注意汽車行駛中，如欲超越前車或變換車道時，應先顯
    示方向燈告知前後車輛，並無持安全間隔距離，方得超速或
    變換車道，而依當時情形，又無不能注意之情形，竟疏未注
    意，於超越B 車時，未保持安全間隔，以致肇事，致告訴人
    等2 人受有事實欄所載之傷害，足見被告之過失行為，與告
    訴人等2 人所受傷害，具有相當因果關係，即難辭其過失傷
    害之罪責。綜上所述，足見被告所辯上情，無非卸責之詞，
    不足採信。本件事證明確，被告之犯行，堪以認定。
四、新舊法比較
    按行為後法律有變更者，適用行為時之法律。但行為後之法
    律有利於行為人者，適用最有利於行為人之法律，刑法第2
    條第1 項定有明文。查被告於前開行為後，刑法相關規定業
    經總統於94年2 月2 日修正公布，並依刑法施行法第10條之
    1 規定自95年7 月1 日施行。職是，本件自應就被告行為前
    、後相關法律有修正者，依前揭規定加以比較適用。茲說明
    如下：
  (一)刑法分則編各罪所定罰金之貨幣單位原為銀元，且依修正前
    刑法第33條第5 款規定，罰金刑為1 銀元以上，而有關罰金
    倍數之調整及銀元與新臺幣之折算標準，則定有「罰金罰鍰
    提高標準條例」及「現行法規所定貨幣單位折算新臺幣條例
    」，除罰金以1 銀元折算3 元新台幣外，並將72年6 月26日
    以前修正之刑法部分條文罰金數額提高2 至10倍，其後修正
    者則不再提高倍數；嗣修正後刑法第33條第5 款則將罰金刑
    提高為新臺幣1,000 元以上，並以百元計算之，且因刑法第
    33條第5 款所定罰金貨幣單位既已改為新臺幣，刑法分則編
    各罪所定罰金之貨幣單位亦應配合修正為新臺幣，且考量刑
    法修正施行後，不再適用「現行法規所定貨幣單位折算新臺
    幣條例」，為使刑法分則編各罪所定罰金之最高數額與刑法
    修正前趨於一致，爰增訂刑法施行法第1 條之1 規定，將刑
    法分則編各罪所定罰金之貨幣單位均改為新臺幣，並將72年
    6 月26日以前修正之刑法部分條文罰金數額提高為30倍，其
    後修正者則提高為3 倍。是以刑法分則編各罪所定罰金刑之
    最高數額，於上開規定修正後仍屬一致，並無不同；但其罰
    金刑之最低數額，修正前1 銀元以上之規定，經配合修正前
    罰金罰鍰提高標準條例第2 條（現已刪除）規定，就其原定
    數額提高為10倍，再經折算，即為新臺幣30元，因修正後已
    提高為新臺幣1,000 元以上，自以修正前之規定較為有利。
  (二)被告於犯罪時之刑法第41條第1 項前段規定：「犯最重本刑
    為5 年以下有期徒刑以下之刑之罪，而受6 個月以下有期徒
    刑或拘役之宣告，因身體、教育、職業、家庭之關係或其他
    正當事由，執行顯有困難者，得以1 元以上3 元以下折算1
    日，易科罰金。」又被告行為時之易科罰金折算標準，修正
    前罰金罰鍰提高標準條例第2 條前段（現已刪除）規定，就
    其原定數額提高為100 倍折算1 日，則本件被告行為時之易
    科罰金折算標準，應以銀元300 元折算1 日，經折算為新臺
    幣後，應以新臺幣900 元折算為1 日。惟95年7 月1 日修正
    公布施行之刑法第41條第1 項前段則規定：「犯最重本刑為
    5 年以下有期徒刑以下之刑之罪，而受6 個月以下有期徒刑
    或拘役之宣告者，得以新臺幣1,000 元、2,000 元或3,000
    元折算1 日，易科罰金。」比較修正前後之易科罰金折算標
    準，以95年7 月1 日修正公布施行前之規定，較有利於受刑
    人，則應依刑法第2 條第1 項前段，適用修正前刑法第41條
    第1 項前段規定，定其折算標準。
五、核被告所為，係犯刑法第284 條第1 項前段之過失傷害罪。
    又被告一過失行為造成告訴人2 人受傷，係一行為觸犯數罪
    名，應依想像競合犯規定從一重處斷。原審未予詳查，遽為
    被告無罪之諭知，自有未合。公訴人上訴意旨，執此指摘原
    判決不當，為有理由，自應由本院將原判決撤銷改判。審酌
    被告犯後否認犯行，態度不佳，迄今仍未與告訴人以達成民
    事和解，及告訴人2 人所受傷勢非輕等一切情狀，量處有期
    徒刑5 月。又被告之犯罪時間在96年4 月24日以前，符合減
    刑要件，依中華民國96年罪犯減刑條例第2 條第1 項第3 款
    ，減為有期徒刑2 月又15日，並逾知如易科罰金，以銀元30
    0 元即新臺幣900 元折算1 日，以資懲儆。
據上論斷，應依刑事訴訟法第369 條第1 項前段、第364 條、第
299 條第1 項前段，刑法第2 條第1 項、第284 條第1 項前段、
第41條第1 項前段（修正前），修正前罰金罰鍰提高標準條例第
2 條，現行法規所定貨幣單位折算新臺幣條例第2 條，中華民國
96年罪犯減刑條例第2 條第1 項第3 款、第7 條、第9 條，判決
如主文。
本案經檢察官王登榮到庭執行職務。
中    華    民    國    97    年    11    月    20    日
                  刑事第九庭    審判長法  官  莊秋桃
                                      法  官  范惠瑩
                                      法  官  謝宏宗
以上正本證明與原本無異。
本件判決不得上訴。
中    華    民    國    97    年    11    月    21    日
                                      書記官  熊惠津
附錄本判決論罪科刑法條：
刑法第284條第1項前段
因過失傷害人者，處6 月以下有期徒刑、拘役或5 百元以下罰金
，致重傷者，處1 年以下有期徒刑、拘役或5 百元以下罰金。
                                                    FQ


司法院資訊處製作；財團法人民間司法改革基金會備份。
